【裁判字號】    91,易,431
【裁判日期】    920414
【裁判案由】    詐欺
【裁判全文】
臺灣板橋地方法院刑事判決                          九十一年度易字第四三一號
    公  訴  人  臺灣板橋地方法院檢察署檢察官
    被      告  己○○
    被      告  庚○○
    共      同
    選任辯護人  沙洪
右列被告因詐欺案件，經檢察官提起公訴（八十八年度偵字第九四七四號），本院判
決如左：
    主  文
己○○、庚○○共同連續意圖為自己不法之所有，以詐術使人將本人之物交付，各處
有期徒刑玖月。緩刑肆年。
    事  實
一、庚○○與己○○夫妻在桃園縣桃園市內共同經營達儀實業有限公司（下稱達儀公
    司），明知其二人與達儀公司均無清償能力，竟基於意圖為自己不法所有之概括
    犯意聯絡，持其與名石窯業有限公司、永石企業有限公司、陶瑩實業有限公司等
    互相交換之票據，向下列出借人佯稱其事業小有規模，該等票據為給付貨款之支
    票，出借人等得以所持支票清償借款，並願支付每月二分之利息云云，致各出借
    人均陷於錯誤，而交與款項：（一）庚○○與己○○自民國八十六年十二月間起
    至八十七年四月間止，在桃園縣大溪鎮內，多次向戊○○為借貸，共積欠約新台
    幣（下同）二百七十三萬七千九百二十元；（二）庚○○與己○○自八十六年十
    月間起至八十七年四月十日止，連續在台北市○○○路○段十三巷十四號一樓，
    向丙○○與乙○○○夫妻多次借貸，共積欠二千零三十六萬八千一百三十四元；
    （三）庚○○與己○○於八十七年四月間，在桃園縣大溪鎮內，向甲○○為多次
    借貸，共積欠本息九百三十四萬四千元。（四）庚○○與己○○於八十七年三月
    初，在台北縣鶯歌鎮丁○○所服務之公司，向丁○○詐稱其二人經營之公司欲擴
    充生產設備、償還國內信用狀需要資金，並以給付貨款之客票以及達儀公司之支
    票作為清償工具，向丁○○借貸二百六十八萬四千二百元。又庚○○與己○○自
    八十六年六月間起至八十七年四月間止，在桃園縣內向以辛○○為代表人之永豐
    鎰實業有限公司（下稱永豐鎰公司）為以交換支票票貼為由，致永豐鎰公司之人
    員陷於錯誤，簽發面額共計一千零十七萬七千一百二十元之支票，然庚○○與己○○竟取得永豐鎰公司之支票後即轉與他人為票貼；嗣因庚○○與己○○交與上
    開各借款人及永豐鎰公司之支票，陸續跳票嗣庚○○與己○○即逃匿無蹤，戊○○等人始悉受騙。
二、案經戊○○、丁○○、丙○○、乙○○○、甲○○、永豐鎰公司分別訴請臺灣台
    北地方法院檢察署、臺灣桃園地方法院檢察署、臺灣台中地方法院檢察署後，均
    呈請臺灣高等法院檢察署檢察長核轉臺灣板橋地方法院檢察署檢察官偵查起訴。
    理  由
一、本件訊據被告庚○○、己○○固坦承其有於上開時地多次向告訴人丁○○、丙○○、乙○○○、甲○○為借貸，並有與永豐鎰公司交換支票為票貼，而其等告訴
    人等之支票有因退票未為兌現，並積欠告訴人丁○○、丙○○、乙○○○、甲○○等人如事實欄所示款項未為清償等情，核與告訴人丁○○、丙○○、乙○○○
    、甲○○指訴情節相符；至告訴人永豐鎰公司部份，雖告訴人永豐鎰公司之代理
    人余國棟於偵查中陳稱：被告二人係以得出賣長石粉為由，而詐得永豐鎰公司之
    支票云云，然並無提出被告二人與永豐鎰公司有何買賣憑證足資佐證，且告訴人
    永豐鎰公司於八十七年五月十八日刑事告訴狀稱：被告交與告訴人之支票，經告
    訴人屆期提示亦遭退票等語（附於臺灣板橋地方法院檢察署八十七年度偵字第一
    ０三八七號卷內），足認被告二人供稱其等係與永豐鎰公司以交換支票為票貼等
    語屬實，否則被告二人如係告訴人永豐鎰公司所稱係出賣人，焉有交付支票與告
    訴人永豐鎰公司之理。惟被告二人矢口否認渠等有何犯行可言，並辯稱：渠等所
    經營之達儀公司，係受理榮實業股份有限公司（下稱理榮公司）倒債三百多萬元
    ，又受日立窯業股份有限公司（下稱日立公司）倒債一百八十八萬多元，始週轉
    不靈，其等並無詐欺各告訴人之意，其向告訴人甲○○借貸現金以供公司週轉已
    長達十年，並均有支付月息二分之利息，渠等剛開始不認識丙○○、乙○○○夫
    妻及戊○○，均是直接向甲○○借貸，於八十五年始經由甲○○介紹與丙○○夫
    妻直接借貸，渠向丁○○借貸亦達數年，亦有支付利息，均無任何施用詐術之行
    為，且於八十七年四月十七日停止營業後，即委請律師召開債權會議解決債務，
    並有與債權人為和解，且按期清償債務云云。經查：（一）被告於八十七年三月
    確實持客票向告訴人戊○○親自借貸乙節，業據告訴人甲○○、戊○○指述綦詳
    ，亦為被告己○○所不爭執，是被告辯稱伊未向戊○○借貸等言，無足可信。而
    被告如何以詐術向告訴人丙○○夫妻、甲○○、丁○○等借貸等情節，迭據告訴
    人於偵、審中指述歷歷：告訴人丙○○於偵查中陳述：「我們夫妻共同借款給
    被告夫妻，八十七年初他們持劉小駱等支票至我處借款其他借貸二千多萬元，他
    均持客票，表示為貨款。」、「（問：借款原因？）他表示他生意作得很大」（
    請見八十八年度偵字第九四七四號卷第六十七頁背面第一行至第四行、第六十八
    頁第四行至第五行）。丙○○於本院審理時陳述「（問：被告跟你借款多少？）
    共欠我二千多萬元，我是因為甲○○的關係我才借款給被告他們的，借款當時被
    告他們說要生意要擴充，需要到印尼及越南去做生意，被告他們二個人都有去我
    家跟我借款，被告他們大部分都是拿客票跟我借款的，支票都是開三個月的期限
    ，被告他們有說客票是做生意的貨款支票，說到時可以領款，借款當時被告他們
    都有說利息要多少給我。」（請見本院九十二年四月二日審判筆錄第六頁第六行
    至十二行）。告訴人甲○○於審理中陳稱：（問：是否借款給被告二人？）是
    的，我是案發之前的七年前我就有借給被告款項的，之前借款都是小額的款項，
    後來才越來愈多的，被告他們借款都說要做生意使用的，之前我借款給被告他們
    是純幫忙而已，後來被告他們拿房子給我抵押借款三百萬元，之後借款的金額才
    慢慢增多的，被告他們都是有拿客票跟我借款，被告他們有還款的話，我才又借
    給他錢，被告的支票都是跟別人借來的，被告當時跟我借款時，都說支票是生意
    上所得的支票，但是事發之後，我才知道支票都是被告借來的，八十六年到八十
    七年中間，被告他們欠我共一千多萬元左右，但是有的支票已經給發票人拿走了
    ，我現在手上的支票共有九百多萬元。（問：為何借款給被告他們？）被告他們
    都是說做生意要週轉，並說要買新的倉庫要錢週轉，被告他們跟我說他要買公司
    及買辦公室才要跟我借款，我也有去看他的公司及辦公室，所以後來我才借款給
    他們的。」（請見本院九十二年四月二日審判筆錄第四頁最後三行至第五頁十二
    行）。告訴人丁○○於本院審理時陳述：「八十二年時我有借款給被告他們，
    後來有慢慢增加，後來八十六、七年時，被告他們說生意上要擴充及要買辦公大
    樓，才借款比較大的金額，之前被告他們都是開公司的支票跟我借款，後來我跟
    他們是否可以拿客票給我週轉，我是跟他們說拿他們公司的支票我比較沒有保障
    ，後來支票有一張是客票，當時被告他們有說客票是客戶的貨款支票，後來被告
    給我的支票都跳票了，後來這張客票部分，該公司有拿錢跟我交換支票回去，被
    告他們之前說國外付款需要資金週轉，借款客票是七十幾萬，後來我才知道這張
    客票是跟公司互相交換的，後來開客票的公司拿票額的四成跟我換回支票。」（
    二）被告二人共同經營展儀實業有限公司（以下簡稱展儀公司）八十四年之全年
    營業收入為七百九十六萬五千五百十七元、八十五年為一千五百六十七萬四千六
    百五十八元，八十六年為四千一百零四萬千八百八十元，而扣除成本後之所得額
    分別為四十七萬四千一百六十六元、九十三萬六千二百二十八元、二十四萬四千
    五百六十二元；達儀公司公司於八十三年全年營業收入為四千六百二十七萬六百
    八十五元、八十四年為三千四百零三萬九百七十六元、八十五年為一千七百五十
    萬六百二十四元，八十六年為二千三百八十六萬九千六百十八元，其所得額分別
    為七萬六千一百十六元、十萬五千四百九十元、負八萬三千九百四十六元、三萬
    三千七百三十七元，此有營利事業所得申報書一份在卷可參。而被告二人竟自八
    十六年十月間起至八十七年四月間止，短短不過七個月，即積欠超過三千萬之款
    項均無法清償，而依據上開二家公司之營運狀況已經連續數年營收不佳之狀況，
    甚至一年之所得額僅達數十萬元，足認被告二人借款時，明知其等與達儀公司、
    展儀公司均無清償能力，否則即無於上開期間多方借貸而積欠有三千多萬元之債
    務，足見被告自始有為自己不法所有之意圖；（三）八十七年四月九日丙○○夫
    妻匯款六百萬元予被告夫妻二人，而被告二人卻還錢給地下錢莊等情，為被告所
    不爭執（請見臺灣桃園地方法院檢察署八十八年偵緝字第二○九號卷第十五頁第
    二行至第六行），而依據被告自行整理之達儀公司之上海商業銀行支票存款帳戶
    （八十七年二月一日起至四月十日止）臨時對帳單顯示：被告二人於八十七年二
    月二十四日、三月六日、三月二十五日、四月九日陸續提領七十八萬二千六百元
    、一百三十四萬零八百元、一百九十二萬一千元、二百十六萬元還款予地下錢莊
    ；而另依被告自行整理之達儀實業公司於大眾商業銀行支票存款帳戶（八十七年
    二月一日至四月十日止）之交易查詢清單所顯示：八十七年二月十日、二月二十
    日、二月二十六日、三月二日、三月十七日向地下錢莊借貸七十萬元、一百二十
    萬元、三百萬元、七十五萬元、一百八十萬元等金額，於四月九日提領三百九十
    一萬五千元向地下錢莊清償（請見八十八年度偵緝字第二○九號卷第二十頁至第
    二十八頁），足徵二人不但向告訴人等借貸龐大金額，並向地下錢莊借貸，且向
    告訴人丙○○夫妻、甲○○等借貸之金額部份係清償積欠地下錢莊之貸款，顯見
    被告二人經營之公司已達到十分窘困之程度，於本件借貸前即有積欠地下錢莊債
    務，益見被告二人刻意隱瞞公司之經濟狀況及清償能力，向告訴人等佯稱公司要
    擴充設備、需大量資金週轉等，使告訴人陷於錯誤而同意借貸、借票，是以被告
    二人本件借款及票貼時，顯有行詐之意圖確。（四）縱認被告二人經理榮公司倒
    債三百多萬元屬實，然該事實期間為八十三年十一月間，有被告二人於八十八年
    三月三十日之答辯狀所附證二之公開說明書影本在卷為憑（請見臺灣板橋地方法
    院檢察署八十八年度偵字第九四七四號卷第三十一頁），則上開理榮公司倒債之
    情，距本件被告二人借款之初即八十六年十月間，已近三年，二者焉有何因果關
    係？且被告二人供稱其等為日立公司倒債一百八十八萬多元，固提出有八十七年
    三月二十日之民事支付命令狀影本在卷為憑（請見臺灣板橋地方法院檢察署八十
    八年度偵字第九四七四號卷第三十七頁至四十六頁），但以上開一百八十八萬多
    元之數額，相對於本件被告二人之積欠數額，二者間顯不成比例；是以縱認被告
    二人有經他人為上開倒債之情，亦不足為有利被告之認定。（五）至被告二人復
    辯稱：其等借款時均有給付月息二分，且與告訴人甲○○等有長期借貸關係，並
    於結束營業後，有委請律師召開債權人會議，並陸續與各債權人為和解等語，固
    與告訴人丙○○、甲○○陳稱被告二人曾有每月給付利息二分等語相符，並有被
    告二人提出與告訴人永豐鎰公司之和解書影本、與告訴人丁○○達成協議之借據
    影本一紙、與告訴人丙○○之和解書各一紙，及被告清償債務之單據乙份在卷為
    憑；惟借貸給付所約定之利息，本合乎情理，且約定之利息既是雙方同意之借貸
    條件，自不得謂因告訴人收取較高之利息，即得認定被告無詐欺之犯行；且被告
    雖與告訴人甲○○、丙○○夫妻、丁○○等人有數年借貸關係，然而每筆借貸均
    是殊異情形下所訂之契約，不得混為一談，非謂有長期借貸關係，即斷言絕無詐
    欺之可能；又被告嗣後雖有為和解之情，然上開和解係發生於被告二人借貸與票
    貼之後，自無由事後之和解，以及事後依據和解契約清償部份債務，即卸除被告
    二人前因有行詐意圖之刑責。被告共同詐欺之犯行，堪以認定，應依法論科。
二、核被告庚○○、己○○之所為，均係犯刑法第三百三十九條第一項之詐欺取財罪
    。被告二人有犯意聯絡及行為分擔，請論以共同正犯。又被告二人多次犯行，時
    間緊接，犯意概括﹐所構成要件相同，為連續犯，均請以一罪論，並加重其刑。
    爰審酌被告犯罪之動機、目的、手段，犯罪時所受之刺激及其品性、生活狀況、
    智識程度、犯罪所生之損害，及犯罪後態度尚稱良好，嗣後並持續清償部份債務
    等一切情狀，量處如主文所示之刑。查被告己○○未曾受有期徒刑以上刑之宣告
    ，又被告庚○○於七十二年間因詐欺罪，經判處有期徒刑八月確定，於七十五年
    五月一日執行完畢，此有台灣高等法院被告全國前案紀錄表二份在卷可憑，被告
    庚○○雖曾受有期徒刑以上刑之執行完畢，惟五年以內未曾受有期徒刑以上刑之
    宣告，被告二人因公司經營不善、不願公司信用受損、畢生心血毀滅，而一時失
    慮，致罹刑典，事後已深具悔意，並勉力清償債務，經此刑之宣告後，應知警惕
    而無再犯之虞，本院因認暫不執行其刑為當，均予以宣告緩刑四年，用啟自新。
據上論斷，應依刑事訴訟法第二百九十九條第一項前段，刑法第二十八條、第五十六
條、第三百三十九條第一項，第七十四條第一款，罰金罰鍰提高標準條例第一條前段
，判決如主文。
本案經檢察官謝宗甫到庭執行職務
中      華      民      國      九十二      年    四      月    十四    日
                                  臺灣板橋地方法院刑事第五庭
                                          法  官      絲鈺雲
右正本證明與原本無異。
如不服本判決，應於判決送達後十日內，向本院提出上訴狀。
                                          書記官      許清秋
中      華      民      國      九十二      年    四      月    十八    日
附錄本案論罪科刑法條全文
刑法第三百三十九條
意圖為自己或第三人不法之所有，以詐術使人將本人或第三人之物交付者，處五年以
下有期徒刑、拘役或科或併科一千元以下罰金。
以前項方法得財產上不法之利益或使第三人得之者，亦同。
前二項之未遂犯罰之。


司法院資訊處製作；財團法人民間司法改革基金會備份。
